【裁判字號】    98,重上,686
【裁判日期】    990129
【裁判案由】    損害賠償
【裁判全文】
臺灣高等法院民事判決                 98年度重上字第686號
上  訴  人  甲○○
訴訟代理人  黃旭田律師
複代理人    劉姿吟律師
上  訴  人  乙○○
            丁○○
            丙○○○
共      同
訴訟代理人  簡旭成律師
            黃啟逢律師
視同上訴人  孫旭安
上  一  人
法定代理人  乙○○
視同上訴人  蘇榮輝
視同上訴人  蘇  珊
視同上訴人  陳博川
上列當事人間損害賠償事件，上訴人對於中華民國98年8月31日
臺灣士林地方法院96年度重訴字第138號第一審判決提起上訴，
本院判決如下：
    主  文
原判決廢棄，發回台灣士林地方法院。
    理  由
一、本件上訴人甲○○於原審第一項聲明請求上訴人乙○○、及
    原審被告孫旭安、丁○○、丙○○○、蘇榮輝、蘇珊、陳博
    川（下合稱乙○○等7人，乙○○、丁○○、丙○○○合稱
    乙○○3人，孫旭安、蘇榮輝、蘇珊合稱孫旭安3人）應連帶
    給付其新台幣（以下未特別標明幣別者均同）12,970,272元
    及新加坡幣5,600,714.1元、美金504,898.75元及利息等，
    為民法第272條所定之連帶債務關係，茲乙○○3人以原審判
    決程序有重大瑕疵，害及審級利益為由，提起上訴，即非基
    於個人事由而提起上訴，依民事訴訟法第56條第1項之規定
    ，其上訴之效力，及於其餘共同訴訟人孫旭安3人、陳博川
    ，合先敘明。
二、上訴人甲○○起訴主張：對造上訴人乙○○、丙○○○為伊
    之姊妹、陳博川、丁○○分別為乙○○、丙○○○之配偶，
    孫旭安為乙○○之女，蘇榮輝、蘇珊為丙○○○之子女，伊
    因在新加坡開設CHIEN ENTERPRISE企業（下稱建業企業）之
    獨資商號，並旅居於該地，自民國83年起，委由乙○○、丙
    ○○○代為處理伊在我國境內之股票買賣、孳息及銀行庶務
    事宜，為處理事務之便，伊將個人存摺、身分證、印章等相
    關文件交乙○○保管，並依丙○○○指定，陸續將款項自新
    加坡匯至丁○○之帳戶。詎乙○○3人明知所有款項均為伊
    所委託或寄託之金錢，竟未經伊之同意即分別轉匯至孫旭安
    3人、乙○○、陳博川等人之帳戶內，顯然意圖欲將款項均
    占為己有，致伊受有損害。又乙○○於88年5月3日、同年月
    20日，利用保管伊之存摺、身分證、印章之便，逕自伊之帳
    戶內將7,800,000元提出，交付予訴外人王德椿，則乙○○
    違反兩造間之委任約定，應對伊負賠償責任，且取走款項之
    行為亦屬向伊之借貸行為，亦應負返還之責；丙○○○亦曾
    於90年6月12日向伊借款1,400,000元，屢經催討，均未返還
    ，應一併返還之。爰以起訴狀繕本送達丙○○○、乙○○，
    作為終止兩造間委任及消費寄託關係之意思表示，而依契約
    終止後之回復原狀，乙○○3人自應就系爭款項及其孳息返
    還予伊，爰依侵權行為、消費寄託、委任、消費借貸、不當
    得利之法律關係，聲明請求：(一)乙○○等7人應連帶給付伊
    12,970,272元及新加坡幣5,600,714.1元、美金504,898.75
    元，及其中12,970,272元自起訴狀繕本送達翌日起至清償日
    止，按年息5％計算之利息；及其餘新加坡幣5,600,714.1元
    、美金504,098.81元自97年3月28日爭點整理書狀繕本送達
    之翌日起至清償日止，按年息5％計算之利息；(二)丁○○、
    丙○○○應給付伊新加坡幣4,396,506.82元、美金504,898.
    75元及自97年3月28日爭點整理書狀繕本送達丁○○、丙○
    ○○之翌日起至清償日止，按年息5％計算之利息；(三)乙○
    ○應給付伊12,970,272元及新加坡幣1,204,207.28元，及其
    中12,970,272元自起訴狀繕本送達翌日起至清償日止，其餘
    新加坡幣1,204,207.28元自97年3月28日爭點整理書狀繕本
    送達乙○○之翌日起至清償日止，按年息5％計算之利息；
    (四)上開第(一)、(二)項聲明，於新加坡幣4,396,506.82元本息、
    美金504,898.75元本息之金額範圍內，如有任一被告為給付
    ，其餘被告於該給付金額範圍內，免除其清償責任；(五)上開
    第(一)、(三)項聲明，於12,970,272元本息、新加坡幣1,204,20
    7.28元本息之金額範圍內，如有任一被告為給付，其餘被告
    於該給付金額範圍內，免除其清償責任；(六)乙○○應給付伊
    7,800,000元及自起訴狀繕本送達翌日起至清償日止，按年
    息5％計算之利息；(七)丙○○○應給付伊1,400,000元及自前
    揭民事爭點整理狀繕本送達翌日起至清償日止，按年息5％
    計算之利息。(八)願供擔保，請准宣告假執行。
三、對造上訴人乙○○等7人則以：丁○○自79年起受甲○○委
    任代為處理在台之事務，甲○○所匯之款項一部分係給予丁
    ○○之報酬，另一部分則供丁○○代甲○○辦理在國內事務
    之用，丁○○於88年間即指示丙○○○與甲○○會帳，兩造
    之資金往來已結算，丁○○業將剩餘款項分別匯入甲○○在
    台灣之帳戶或丙○○○於新加坡大華銀行供甲○○使用之帳
    戶內。丙○○○否認有委任之情事，另甲○○已免除其所借
    1,400,000元債務，不應再請求。又乙○○已於88年底終止
    與甲○○間之委任關係，並返還所有證件，甲○○未受有損
    害，其無侵占或不當得利情事，至於乙○○於同年因購屋所
    需向甲○○所借之7,800,000元款項，已清償620,000元，其
    餘借款均因甲○○免除債務而消滅，亦不應再請求。孫旭安
    3人、陳博川均否認有侵權行為及不當得利等語，資為抗辯
    。聲明：(一)駁回甲○○之訴及假執行之聲請。(二)如受不利判
    決，願供擔保請准宣告免假執行。
四、按第一審之訴訟程序有重大之瑕疵者，第二審法院得廢棄原
    判決，而將該事件發回原法院，並得不經言詞辯論為之，民
    事訴訟法第451條第1項、第453條定有明文。經查：
  (一)按訴訟程序當然或裁定停止間，法院及當事人不得為關於本
    案之訴訟行為，民事訴訟法第188條第1項前段定有明文。本
    件原審於98年5月7日裁定停止本件之訴訟程序，迄98年8月6
    日當庭諭知撤銷上開停止訴訟程序之裁定，有該裁定書、98
    年8月6日言詞辯論筆錄可參（見原審卷(七)263頁、卷(八)6頁反
    面），是自98年5月7日起迄98年8月6日撤銷裁定止，法院及
    當事人均不得為關於本案之訴訟行為，其理甚明。則原審於
    98年6月3日行調查證據程序，並定同年8月6日上午11時10分
    再踐行調查程序，復將同年8月6日上午11時10分調查通知書
    送達於乙○○3人之共同訴訟代理人簡旭成律師、乙○○3人
    、孫旭安3人之共同訴訟代理人李怡卿律師、複代理人張宏
    任、陳博川之訴訟代理人黃啟逢律師（調查證據筆錄、送達
    回證見原審卷(七)271頁、272頁、302頁至305頁），顯違反上
    開規定，並不生前述訴訟行為之效力。
  (二)嗣原審於98年8月6日上午11時10分行調查證據程序時，僅甲
    ○○訴訟代理人黃旭田律師之複代理人劉姿吟律師、乙○○
    3人之共同訴訟代理人簡旭成律師、陳博川之訴訟代理人黃
    啟逢律師到場，原審撤銷上開停止訴訟程序後，即進行言詞
    辯論程序，諭知全案辯論終結，定98年8月31日下午4時宣判
    （該言詞辯論筆錄及報到單均見原審卷(八)5頁至7頁），對上
    訴人（即原審被告）孫旭安3人而言，難認有合法送達該言
    詞辯論期日通知書，且孫旭安3人亦未於言詞辯論期日到場
    辯論，即諭知全案辯論終結，於法不合（即未經合法通知，
    退而言之，縱認經合法通知，亦無一造辯論程序）。
  (三)又訴訟代理人有二人以上者，依民事訴訟法第71條第1項規
    定，均得單獨代理當事人，故對於當事人之送達，在理論上
    亦得向訴訟代理人中一人為之，惟期日之通知書若僅以一份
    向訴訟代理人中一人為送達，該受送達之訴訟代理人，於法
    並無通知其他訴訟代理人之義務，結果其他訴訟代理人因未
    受通知而未於指定期日到場，對於當事人預期其訴訟代理人
    必依通知而於指定期日到場勢將落空而影響其權益甚鉅。故
    於多數訴訟代理人之場合，應將期日通知書分別按其人數為
    送達（最高法院85年度台聲字第592號裁判意旨參照）。本
    件乙○○3人於原審除委任簡旭成律師為訴訟代理人外，尚
    委任李怡卿律師為訴訟代理人（委任狀見原審卷(一)213頁、
    214頁、卷(七)157頁），而原審上開98年8月6日行調查程序之
    通知書，雖送達於李怡卿律師，然違反民事訴訟法第188條
    第1項前段之規定，不生合法送達之效力，業如前述，則李
    怡卿律師未受合法通知，自無從到場參與辯論，乙○○3人
    因案情複雜、標的龐大，為維護自身權益而委任數位訴訟代
    理人，預計其訴訟代理人必均依通知而於指定期日到場辯論
    之期待勢將落空，亦影響乙○○3人之權益甚鉅，原審在未
    合法通知其全部訴訟代理人之情況下，即諭知全案辯論終結
    ，其踐行之訴訟程序顯有重大瑕疵。乙○○3人上訴後一再
    指摘上開瑕疵(見本院卷54頁至60頁、70頁至72頁、236頁、
    237頁），兩造顯無從合意由本院審判，以補正上開瑕疵，
    為維持審級制度，自有將本事件發回原法院更為裁判之必要
    。從而，爰不經言詞辯論，由本院將原判決廢棄，發回原審
    法院更為裁判，俾維審級利益，而符法制。
  (四)原審另於98年10月1日以上開98年8月31日所宣示之判決原本
    與判決正本不符為由，而裁定更正判決正本，惟經本院函請
    台灣士林地方法院以98年12月28日士院木民團96重訴138號
    字第0980321559號函檢送上開判決原本及正本到院審酌，經
    核該判決原本與判決正本並無不符之情形（判決原本業經影
    印附本院卷217頁至235頁），原審前揭更正裁定，即於法不
    合。惟原審判決既經本院予以廢棄，發回由原審重行審理，
    該更正裁定亦失依附，此部分無庸另為廢棄之諭知，併予敘
    明。
五、據上論結，本件上訴為有理由，依民事訴訟法第451條第1項
    、第453條，判決如主文。
中    華    民    國    99    年    1    月    29    日
                  民事第十六庭
                      審判長法  官  王聖惠
                            法  官  邱瑞祥
                            法  官  呂淑玲
正本係照原本作成。
如不服本判決，應於收受送達後20日內向本院提出上訴書狀，其
未表明上訴理由者，應於提出上訴後20日內向本院補提理由書狀
（均須按他造當事人之人數附繕本）上訴時應提出委任律師或具
有律師資格之人之委任狀；委任有律師資格者，另應附具律師資
格證書及釋明委任人與受任人有民事訴訟法第466條之1第1項但
書或第2項（詳附註）所定關係之釋明文書影本。
中    華    民    國    99    年    1     月    29    日
                            書記官  明祖全
附註：
民事訴訟法第466條之1（第1項、第2項）：
對於第二審判決上訴，上訴人應委任律師為訴訟代理人。但上訴
人或其他法定代理人具有律師資格者，不在此限。
上訴人之配偶、三親等內之血親、二親等內之姻親，或上訴人為
法人、中央或地方機關時，其所屬專任人員具有律師資格並經法
院認為適當者，亦得為第三審訴訟代理人。

司法院資訊處製作；財團法人民間司法改革基金會備份。
